臺灣板橋地方法院民事判決　　　　　　　　 93年度國字第5號
原　　　告　戊○○
　　　　　　　　　　　　五０弄.
　　　　　　庚○○
　　　　　　　　　　　　五０弄.
　　　　　　己○○
　　　　　　　　　　　　樓之六.
前三人共同
訴訟代理人　簡長輝律師
複代理人　　鄭華合律師
被　　　告　台北縣政府
法定代理人　乙○○
訴訟代理人　甲○○
　　　　　　　　　　　　五樓
　　　　　　丙○○
被　　　告　財團法人桃園縣私立民富教養院
　　　　　　　　　　　　０六號.
法定代理人　丁○○
訴訟代理人　辛○○
上列當事人間請求國家賠償事件，經本院於民國93年11月28日言
詞辯論終結，判決如下：
    主    文
被告台北縣政府應給付原告己○○新台幣玖萬肆仟壹佰捌拾伍元
、原告戊○○新台幣貳拾伍萬元、原告庚○○新台幣貳拾伍萬元
。
被告民富教養院應給付原告己○○新台幣玖萬肆仟壹佰捌拾伍元
、原告戊○○新台幣貳拾伍萬元、原告庚○○新台幣貳拾伍萬元
。前開二被告，其中任一被告為給付者，另一被告逾其給負範圍
內同免其責任。
原告其餘之訴駁回。
訴訟費用由被告負擔百分之十四，餘由原告負擔。
本判決原告勝訴部分，於原告己○○、戊○○、庚○○各以新台
幣參萬貳仟元、捌萬伍仟元、捌萬伍仟元預供擔保後，得假執行
。但被告如於假執行程序實施前，各以新台幣玖萬肆仟壹佰捌拾
伍元、新台幣貳拾伍萬元、新台幣貳拾伍萬元為原告己○○、戊○○、庚○○供擔保後，得免為假執行。
原告其餘假執行之聲請駁回。
    事實及理由
一、程序方面：
    本件被告財團法人桃園縣私立民富教養院（下稱被告民富教
    養院）未於最後言詞辯論期日到場，核無民事訴訟法第386
    條各款所列情形，爰依原告聲請，由其一造辯論而為判決。
二、原告起訴主張：
    (一)緣原告戊○○、庚○○之子黃永昌為智能障礙之患者，家
      屬為安全計而將伊長期安置在台北市陽明教養院（下簡稱
      陽明教養院）接受專業之照護，已十八年之久，期間均未
      發生意外。黃永昌之家屬於民國92年9 月14日將伊暫帶回
      始知受害人黃永昌已死亡。嗣經家屬追查得知，黃永昌自
      家中走失後，於92年9 月15日被人發現送醫救治後，即由
      被告台北縣政府所屬社會局轉介行政院衛生署八里療養院
      （下簡稱八里療養院）照護，惟因八里療養院不收容照顧
      無精神病症之患者，故再轉送被告民富教養院負責照護黃
      永昌。惟被告台北縣政府所屬社會局、民富教養院均明知
      受害人黃永昌乃須24小時專人照顧之患者之情形下，卻未
      盡其注意義務，致受害人黃永昌溺斃於距被告民富教養院
      十數公里遠處之新竹縣新豐鄉福興村5 鄰圓山子75之1 號
      魚池。
    (二)按受委託行使公權力之團體，其執行職務之人於行使公權
      力時，視同委託機關之公務員，此為國家賠償法第4 條第
      1 項所明定。被告民富教養院既未依行政院衛生署台北醫
      院（下簡稱署立台北醫院）之醫囑對受害人黃永昌善盡照
      護之責，即均屬被告台北縣政府所屬社會局所屬公務員為
      執行職務行使公權力時，因過失致被害人死亡之情形，被
      告台北縣政府自應依國家賠償法第2 條第2 項之規定，就
      原告之損害負賠償責任。惟台北縣政府自原告提出國家賠
      償之請求之日起已逾30日，仍不與原告開始協議，原告不
      得不依國家賠償法第11條第1 項前段規定，提起本件損害
      賠償之訴。又被告台北縣政府所屬社會局轉介受害人黃永
      昌交與被告民富療養院照護，即係代黃永昌及其家屬即原
      告與被告民富療養院成立療養照護契約，是被告民富療養
      院除應依民法第184 、185 及188 條等規定負侵權行為損
      害賠償責任外，亦應負債務不履行之損害賠償責任。
    (三)茲將原告所受之損害詳列如下：
      1.喪葬費：原告己○○為受害人黃永昌之姊，支出黃永昌
        之喪葬費用共新台幣（下同）26萬1170元，自得依民法
        第192 條第1 項規定，請求被告賠償喪葬費用之損害。
      2.慰撫金：被告台北縣政府所屬社會局及被告民富教養院
        均屬照護社會弱勢族群之專業機構，卻因重大疏失致受
        害人黃永昌死亡，原告戊○○、庚○○為受害人之父、
        母，深受此重擊，精神上之痛苦難以言喻。固黃永昌為
        一智能障礙患者，惟18年來由陽明教養院照護均尚稱平
        安生活，而此即可稍慰原告愛子之心，現黃永昌驟然身
        故，對原告所造成之重創，實非時間流逝即可平撫。基
        上情狀，原告戊○○及庚○○依民法第194 條規定請求
        慰撫金各200 萬元，以稍撫生者創痛之心靈，應屬合理
        有據。
    並聲明：(一)被告台北縣政府應給付原告戊○○200 萬元、原
    告庚○○200 萬元、原告己○○26萬1170元。(二)被告民富教
    養院應給付原告戊○○200 萬元、原告庚○○200 萬元、原
    告己○○26萬1170元。(三)前開一、二項任一被告為給付者，
    另一被告於其給付範圍內免給付責任。(四)原告願供擔保，請
    准宣告假執行。
三、被告台北縣政府則以：
    (一)黃永昌原係路倒本縣新店市之不詳身分之病患，本府依「
      台北縣遊民收容輔導處理要點」之分工職責分工辦理，並
      無不妥：
      1.本案原委為黃永昌於92年9 月14日下午17時路倒本縣新
        店市○○路與新烏路交叉口，經本縣警察局新店分局青
        潭派出所員警發現疑似走失又自稱腹痛不適，於是由員
        警拍照並登錄行方不明精神異常走失病患，請消防隊護
        疑似精神疾病再轉送八里療養院觀察，經八里療養院診
        斷為中度智能障礙而非精神疾病，該院無法收容，隨即
        於92年9 月15日緊急要求本府社會局轉介教養機構暫時
        安置，92年9 月15日請署立台北醫院身體檢查，本府商
        請民富教養院緊急安置，於92年9 月15日晚上8 時至署
        立台北醫院接回，黃君隔日（92年9 月16日）逃離教養
        院，該院隨即向當地派出所報案失蹤，當日下午警方通
        知黃君在新竹縣新豐鄉福興村圓山子75之1 號魚池溺斃
        ，遺體經台灣新竹地方法院檢察署相驗，同意於92年10
        月1 日運送本縣縣立殯儀館冰存，本案不同時間由不同
        單位處理，署立台北醫院僅安置前之避免傳染疾病之體
        檢單位，並非最初受理個案之單位，合先敘明。
      2.依據「台北縣遊民收容輔導處理要點」規定，本府警察
        局辦理遊民身分調查、家屬查尋及違法查辦等事項，本
        府衛生局辦理遊民罹患疾病之診斷、鑑定、醫療及其他
        醫療相關協調事項，本府社會局辦理遊民醫療補助、諮
        商輔導、轉介安置、社會救助及福利服務等事項，遊民
        經查無確實
        社會局依兒童、老人、身心障礙者之相關法令予以安置
        ，本案經本府警察局新店分局青潭派出所轉介，並經耕
        莘醫院、八里療養院診治，本府社會局再轉介至富民教
        養院緊急安置。
      3.黃永昌在未尋獲家屬認領之前，本府依「台北縣遊民收
        容輔導處理要點」處置，並經各醫療單位診斷結果轉介
        至適當專業相關機構處理。本府依八里療養院轉診建議
        書診斷摘要為無精神病係中度智障轉介至本府合約身心
        障礙福利機構安置－即被告民富教養院。惟該教養院安
        置黃君個案初期，只知有中度智障，不知黃君之前安置
        於陽明教養院時曾罹患躁鬱症，並自86年起即服用抗躁
        鬱症藥物，以致不慎讓黃君逃出，但亦緊急通報當地派
        出所協尋處理。該轉介機構民富教養院已善盡照顧責任
        ，即使溺斃，轉介機構業已將遺體妥善處理。
      4.本府既非被告民富教養院主管機關，亦非本府附屬單位
        ，惟本府為使托育養護之身心障礙者，獲得妥善照顧，
        與該院簽立本府轉介身心障礙者托育養護合約書，依轉
        介之身心障礙者情況，予以補助，本案係路倒之不詳身
        分且疑似罹患精神疾病及中度智障，本府為保障其生命
        安全，借用轉介機構之設備、人力、物力，本府提供給
        付、服務、救濟、照顧、教養、保護或輔助等事宜。
    (二)本府依法安置，且被告民富教養院於養護期間亦無過失，
      其理由如下：按所謂過失係指行為人雖非故意，但按情節
      應注意並能注意而不注意而言；查八里療養院轉診建議書
      均載述黃永昌「中度智障」，經本府轉介至與本府合約關
      係且合法之被告民富教養院照護，經送至該院時已是日20
      時30分，至翌（16）日9 時許老師帶院生打掃時即發現黃
      員失蹤，期間僅有12小時，對於黃員最基本狀況都尚在摸
      索中，即發生黃員逃出院外之事件，惟查黃員於78年即入
      進陽明教養院，曾罹患躁鬱症，躁期會有潛行之行為，經
      週前往門診治療，至92年9 月初，此有台北市陽明教養院
      院生黃永昌就養狀況報告書影本。由此可知，黃員患有躁
      鬱症，且長期服用藥物控制，其離家期間均未有服用藥物
      ，或致使其病發，而有潛行之行為，然民富教養院受理照
      護黃員時，僅從診斷證明知其為「中度智障」者，且照護
      時間僅12小時，僅能依中度智障者之養護方式照顧，而該
      院在尚未了解其真實情況，當然更不可能依患有躁鬱症之
      照護方式，施予保護性措施。因此，按其情節，民富教養
      院並無法得知黃員有躁鬱症而應施予保護措施，以致黃員
      逃出院外，該院應無過失責任。即無過失，則無損害賠償
      之責。
    (三)黃永昌之家屬既知黃君為智障極重度狀況，未善盡看管責
      任，自陽明教養院帶回當日，隨即走失（9 月13日），家
      屬竟然於走失4 天後，92年9 月17日才向警方報失蹤協尋
      ，錯失協尋第一時間，於本件損害之發生亦與有過失。並
      聲明：請求駁回原告之訴。
四、被告民富教養院則抗辯：
    (一)被告於92年9 月15日下午5 時許接獲台北縣政府救助課來
      電，需安置一名不詳姓名男病人（即原告之子黃永昌），
      即派社工人員至署立台北醫院於當日晚上8 時30分接回院
      內安置，接回院內時，夜班老師發現該員有攻擊性行為，
      玩大便、玩水，甚至會打老師，翌日（9 月16六日）上午
      8 時早餐時，該員拒吃麵包、豆漿，要求吃泡麵，給予泡
      麵吃了手又將另一半倒在桌面上不吃，老師安撫該員情緒
      ，要求在椅子上坐好，並做日夜班交接，老師交接完畢於
      當日早上9 時30分許，即依例帶院生做環境打掃工作時，
      發現黃員失蹤，出動5 位老師外出協尋2 小時無所獲，即
      到富岡派出所報警協尋，因黃員無
      所警員無法受理，至9 月16日下午5 時許接獲警局通知，
      派教保組長至湖口仁慈醫院太平間認屍，確認無誤即通知
      台北縣政府，經新竹地方法院檢察署驗屍後委託湖口泉祥
      禮儀公司處理，遺體運送至台北縣立殯儀館冰存，被告對
      黃員自行落水溺斃之事實不爭執。
    (二)原告以被告明知受害人仍須24小時專人照顧之患者之情形
      下，卻未盡其注意義務，致受害人黃永昌溺斃十數公里遠
      處之魚池，與事實不符，分述如下：
      1.被告派社工至署立台北醫院接返黃員時，醫院只給1 份
        通報單，署立台北醫院開立藥1 份及八里分院轉診建議
        書，該書記載「被警察送至耕莘轉送本院ＥＲ，本院觀
        察診斷，中度智障，個人自理功能稍差，已多方協尋家
        屬，因本院無法照顧這種沒有精神病症之ＭＲ，請貴院
        協助內外科篩檢，若正常可轉遊民收容中心」，被告無
        任何資料得知黃永昌有需受24小時專人照顧之情事。
      2.被告成立至今，從未收容需24小時專人照顧之院生，以
        被告之設施、人員管理各方面均無此種能力。被告派社
        工至署立台北醫院接黃永昌，如當時有資料證明黃永昌
        需24小時專人照顧，一定拒絕受託收容安置。
    (三)署立台北醫院診斷證明書影本，醫師囑言欄記載「92年9
      月15日於本院急診室就診，血液檢體已採檢，胸部十分正
      常．．．病患須24小時專人照顧」等情，事實上該員無須
      24 小 時專人照顧之必要。八里分院轉診建議書診斷摘要
      並無記載須24小時專人照顧，該署立台北醫院診斷證明書
      係事後原告申請的，自不得歸咎於被告。依台北市立陽明
      教養院院生黃永昌就養狀況，查知黃永昌於78年1 月16日
      入住陽明教養院就養，92年9 月10日由父接回家過中秋節
      後即未再回院，經家長告知於家中走失，黃員情緒平穩時
      會服從老師指示簡易打掃工作，會照顧同學，生活自理方
      面大部分可獨立完成。情緒發作時，會攻擊他人，潛行喝
      生水，玩生殖器等，保育老師施予保護性措施。自86年起
      至92 年9月初，一直於818 醫院心智科服藥，2 年來情緒
      平穩，健康狀況可，持續定期每兩週前往門診治療。黃永
      昌自始就無須24小時專人照顧情形。況且92年9 月10日黃
      員由原告接回過節後自家中走失，原告親自監護，都沒有
      24 小 時專人照顧，豈能要求被告派人24小時專人照顧黃
      永昌？
    (四)民法第184 條第1 項前段規定「因故意或過失，不法侵害
      他人之權利者，負損害賠償責任，．．．」以行為人有故
      意或過失，並有加害行為，行為須不法及致生損害始負損
      害賠償責任。黃永昌之死亡係黃員自行走入池塘深處滅頂
      ，並非被告之加害或過失行為所致，被告自無負損害賠償
      責任：
      1.被告當日晚收留黃永昌時依轉診建議單做一般性安置，
        有老師安撫觀察，翌日8 時早餐後亦安撫黃員在椅子上
        坐好，當時院內院生有72人，老師及工作人員24人在場
        照顧，依內政部規定教養院教養管理1 比3 原則，被告
        管理無疏失可言。
      2.被告四周有圍牆高度210 公分，惟有踏腳之處，稍有正
        當孩子要翻牆偷跑易如反掌，且政府要求收養機構，不
        要像牢房一般，要善待身心障礙者，黃員有多次偷跑情
        事，92年9 月10日由原告領回過節後，發生自家中走失
        ，黃員行動自主，在利用院生打掃環境，人員走動頻繁
        之際，自行翻牆外出偷跑，被告察覺後即派員四處尋找
        2 小時無結果，已盡照顧之責任，應無任何管理疏失之
        責任。
      3.據池塘負責人廖進燈先生稱發現黃員走入池塘時，曾下
        池拉他叫他上來，因力量不及，害怕被拖下池，故放手
        想找人幫忙，但黃員仍一直往深處走，直至滅頂，是黃
        永昌之死亡係自己造成，並非被告之加害或過失行為所
        致，與被告無直接相關因果關係。
    (五)又所謂殯葬費：指收殮費及埋葬費，實務上可請求之項目
      有棺材費、運屍、運棺及靈柩車費，壽衣費、喪葬用品費
      、墓碑費、埋葬費，遺像及鏡柩費，誦經祭典費，而實務
      上認不得請求之項目有祭獻牲禮費，樂隊費用，追悼起薦
      費，安置牌位費及購買豬肉供祭祀之費用，原告己○○請
      求殯葬費26萬1170元，依所附全立禮儀有限公司治喪明細
      表所列除必要費用過高，應予扣減外，非屬喪葬必要費用
      應予扣除。另原告戊○○、庚○○要求各200 萬元慰撫金
      過高。
    (六)原告如主張黃永昌須24小時專人照顧，則原告於92年9 月
      10日接回黃永昌過中秋節後，疏於注意致自家中走失，卻
      不積極尋找，輾轉至92年9 月16六日黃永昌自行走入池塘
      溺斃，是原告與黃永昌均有過失責任，有民法第217 條過
      失相抵之適用。
    並聲明：(一)原告之訴及假執行之聲請均駁回。(二)如受不利判
    決，願提供反擔保，請准免為假執行。
五、兩造於本院93年8 月18日言詞辯論期日協議不爭執之事實為
    ：
    (一)受害人黃永昌係原告戊○○及庚○○之子，依中華民國殘
      障手冊所載係極重度智障，於本案事發之前（78年1 月16
      日至92年9 月10日）長期安置於陽明教養院接受專業照護
      。受害人黃永昌之家屬於92年9 月間將其暫時帶回台北市
      北投區○○里○○路○ 段410 巷350 弄16號家中，嗣發現
      走丟。受害人黃永昌家屬至92年9 月17日19時45分始有報
      警協尋的紀錄。
    (二)受害人黃永昌嗣於92年9 月14日下午5 時許被發現路倒台
      北縣新店市○○路與新烏路交叉口，由員警處理後請消防
      隊送至耕莘醫院醫治。耕莘醫院診斷疑似精神疾病，於同
      日下午10時35分由醫院工作人員以救護車送至八里療養院
      急診。八里療養院醫師看診觀察後診斷為中度智障，因八
      里療養院無法收容非精神疾病之受害人，於是聯繫被告台
      北縣政府所屬社會局請求轉送其他醫療院所，並作成轉診
      建議書「個人自理功能稍差，已多方協尋家屬，因本院無
      法照顧這種沒有精神病症之ＭＲ，請貴院協助內外科篩檢
      ，若正常可轉遊民收容中心。」，經被告台北縣政府社會
      局告知轉送署立台北醫院體檢後安置，被告八里療養院之
      醫護人員於同年9 月15日下午2 點多將黃永昌轉送署立台
      北醫院。署立台北醫院看診後作成診斷證明書「血液檢體
      已採檢，胸部Ｘ光正常，病患須２４小時專人照顧」。被
      告台北縣政府所屬社會局承辦人員商請被告民富教養院緊
      急安置，被告民富教養院於同日下午8 時30分至署立台北
      醫院接回，受害人黃永昌於隔日即16日上午9 時30分許被
      發現逃離被告民富教養院，於同日下午5 時許經警方通知
      受害人黃永昌已溺斃於新竹縣新豐鄉福興村圓山子75之1
      號魚池，而死亡時間為該日下午1 時55分許。
    (三)原告己○○係受害人黃永昌之大姊，其為黃永昌支出所有
      之喪葬費用，據金立禮儀有限公司出具之治喪明細表共26
      萬1170元。
六、本件經依民事訴訟法第271 條之1 準用同法第270 條之1 第
    1 項第3 款規定，整理並協議簡化爭點後，兩造同意就該協
    議簡化後之爭點為言詞辯論，依同法第270 條之1 第3 項之
    規定，本院僅須就兩造協議簡化之爭點為審究。兩造於本院
    93年8 月18日言詞辯論期日協議簡化之爭點為：
    (一)被告民富教養院未派專人24小時照護黃永昌，是否有過失
      ？該過失黃永昌之死亡間是否具有因果關係？又被告台北
      縣政府所屬社會局將黃永昌轉介至被告民富療養院，是否
      係代原告與被告民富療養院成立醫療照護契約？如有，則
      被告民富教養院未派專人24小時照護黃永昌，是否有債務
      不履行情事？與黃永昌之死亡間是否具有因果關係？
    (二)台北縣政府社會局未將黃永昌須專人24小時照顧的資訊轉
      知被告財團法人桃園縣私立民富教養院是否有過失？
    (三)原告己○○請求之殯葬費用，是否均屬必要？原告戊○○
      、庚○○請求之慰撫金是否有過高情事？
    (四)原告戊○○、庚○○就本件損害之發生，是否與有過失？
七、關於「(一)被告民富教養院未派專人24小時照護黃永昌，是否
    有過失？該過失黃永昌之死亡間是否具有因果關係？又被告
    台北縣政府所屬社會局將黃永昌轉介至被告民富療養院，是
    否係代原告與被告民富療養院成立醫療照護契約？如有，則
    被告民富教養院未派專人24小時照護黃永昌，是否有債務不
    履行情事？與黃永昌之死亡間是否具有因果關係？」之爭點
    部分：
    (一)查被告民富教養院於91年12月31日與被告台北縣政府簽訂
      台北縣政府轉介身心障礙者托育養護合約書，約定「甲方
      （按指被告台北縣政府）轉介之身心障礙者，經乙方（按
      指被告民富教養院）依據乙方主管機關核准收容對象及人
      數規定檢測評估，符合收容條件，乙方應予安置，並與妥
      善照顧」、「本合約書有效期間自92年1 月1 日起，至92
      年12月31日止」之事實，為兩造所不爭執，並有台北縣政
      府轉介身心障礙者托育養護合約書之影本一份附於本院卷
      第63至65頁可憑。而受害人黃永昌於92年9 月14日下午5
      時許被發現路倒台北縣新店市○○路與新烏路交叉口，由
      員警處理後請消防隊送至耕莘醫院醫治。耕莘醫院診斷疑
      似精神疾病，於同日下午10時35分由醫院工作人員以救護
      車送至八里療養院急診。八里療養院醫師看診觀察後診斷
      為中度智障，因八里療養院無法收容非精神疾病之受害人
      ，於是聯繫被告台北縣政府所屬社會局請求轉送其他醫療
      院所，並作成轉診建議書「個人自理功能稍差，已多方協
      尋家屬，因本院無法照顧這種沒有精神病症之ＭＲ，請貴
      院協助內外科篩檢，若正常可轉遊民收容中心。」，經被
      告台北縣政府所屬社會局告知轉送署立台北醫院體檢後為
      保護安置，被告八里療養院之醫護人員於同年月15日下午
      2 點多將黃永昌轉送署立台北醫院。署立台北醫院看診後
      作成診斷證明書「血液檢體已採檢，胸部Ｘ光正常，病患
      須２４小時專人照顧」。被告台北縣政府所屬社會局並商
      請被告民富教養院安置，被告民富教養院於同日下午8時
      30分至署立台北醫院接回黃永昌之事實，為兩造所不爭，
      有如前述，則被告民富教養院依上開契約之約定，自負有
      妥善保護、照顧黃永昌之義務。
    (二)又查，黃永昌依中華民國殘障手冊所載係極重度智障，並
      有躁鬱症、未明示之器質性腦徵候等病情，於國軍北投醫
      院就診，此有門診記錄附病歷資料之影本一份附於本院卷
      第194 至198 頁可憑。而被告民富教養院係根據身心障礙
      福利服務機構設置標準成立之全日型住宿教養機構，其設
      立目的在辦理收容中、重度智能不足者，係提供身心障礙
      者二十四小時服務之全日型住宿機構，其於92年9 月15日
      下午8 時30分派員至署立台北醫院接回黃永昌時，署立台
      北醫院所屬人員確有告知黃永昌須全日照護，並轉交黃永
      昌之診斷書及相關檢查報告予被告民富療養院乙節，業經
      本院向署立台北醫院函查明確，亦有該院93年北醫社字第
      0930008861號函附於本院卷第211 頁可稽。而被告民富教
      養院接回黃永昌後，黃永昌於92年9 月16日上午吃早餐時
      ，即有拒絕進食，並將早餐倒於桌上之情緒反應，亦據被
      告民富教養院法定代理人陳碧珍陳明（本院93年8 月18日
      言詞辯論筆錄），被告民富教養院所屬人員以其專業經驗
      ，當可辨識黃永昌之情緒處於不穩定狀態，自應派員善加
      安撫、照料，以免發生危險，詎於同日上午八時許，其所
      僱用之老師因教班緣故，即放任黃永昌一人於院內客廳沙
      發上獨處，致黃永昌乘機離院外出，終至溺水死亡，則被
      告民富教養院所屬人員於保護、照顧黃永昌，確有過失，
      應可認定。
    (三)被告民富教養院雖辯稱：其接回黃永昌時並不知黃永昌須
      全日照護等語，惟被告民富教養院係根據身心障礙福利服
      務機構設置標準成立之全日型住宿教養機構，其設立目的
      在辦理收容中、重度智能不足者，係提供身心障礙者二十
      四小時服務之全日型住宿機構，本其專業經驗，本即得注
      意黃永昌對於新環境適應上可能出現之情緒反應，而善加
      輔導、照料，況且其於92年9 月15日下午8 時30分派員至
      署立台北醫院接回黃永昌時，署立台北醫院所屬人員確有
      告知黃永昌須全日照護，並轉交黃永昌之診斷書及相關檢
      查報告予被告民富療養院，亦有如前述，則其抗辯不知黃
      永昌須全日照護，與事實不符，不足採取。
    (四)被告民富教養院雖又抗辯：據池塘負責人廖進燈先生稱發
      現黃永昌走入池塘時，曾下池拉他叫他上來，因力量不及
      ，害怕被拖下池，故放手想找人幫忙，但黃員仍一直往深
      處走，直至滅頂，是黃永昌之死亡係自己造成，並非其之
      加害或過失行為所致，應無直接相關因果關係等語。惟本
      件縱被告抗辯黃永昌有經他人勸阻仍執意走入池塘之情屬
      實，惟黃永昌為一智障人士，亦可能因不諳池塘水深危險
      執意進入戲水致慘遭滅頂，是亦難僅據其曾經他人勸阻仍
      進入池塘之事實，即認其死亡係自身造成。又被告民富教
      養院既受被告台北縣社府社會局委託代為執行安置黃永昌
      ，其對黃永昌即負有保護、照顧之義務，其所屬員工於執
      行職務時，應注意黃永昌須24小時專人照護，且黃永昌之
      情緒甚不穩定狀態，自應派員善加照料、安撫，並無不能
      注意之情事，經疏未注意，放任黃永昌一人獨自坐處客廳
      沙發上，致黃永昌乘機離院，溺水死亡，被告民富教養院
      所僱用之員工自有過失，且與黃永昌死亡間，自有相當因
      果關係。其抗辯黃永昌之死亡係因自身行為造成，與其無
      相當因果關係，不足採取。
    (五)本件原告主張被告民富教養院應負侵權行為責任及債務不
      履行之損害賠償責任，訴訟標的雖有數項，而僅有單一之
      聲明，請求本院就所主張之數項標的逐一審判，如其中一
      項請求為有理由，即為其勝訴之判決，就他項標的無須更
      為審判，係屬重疊之合併起訴，而本院認被告民富教養院
      所僱用人員執行職務有過失，有如前述，則本件其餘關於
      「又被告台北縣政府所屬社會局將黃永昌轉介至被告民富
      療養院，是否係代原告與被告民富療養院成立醫療照護契
      約？如有，則被告民富教養院未派專人24小時照護黃永昌
      ，是否有債務不履行情事？與黃永昌之死亡間是否具有因
      果關係？」之爭點，即無審究之必要，附此敘明。
七、關於「(二)台北縣政府社會局未將黃永昌須專人24小時照顧的
    資訊轉知被告財團法人桃園縣私立民富教養院是否有過失？
    」之爭點部分：
    被告台北縣政府雖辯稱：署立台北醫院並未將黃永昌需24小
    時專人照顧之建議覆知其所屬社會局，故其無從將上開指示
    轉知被告民富教養院，對黃永昌之死亡，應無過失等語。惟
    查：
    1.按「二、本要點所稱遊民係指下列之人：(一)流落街頭且查
      無身分而必須收容輔導者。(二)疑似罹患精神疾病、身心障
      礙而遊蕩需人照顧者。(三)於街頭或公共場所棲宿、行乞者
      。」、「五、遊民經查無確實
      安置者，由本府社會局依兒童、老人、身心障礙者之相關
      法令予以安置。未能依上述法令予以安置者，站遊本府遊
      民臨時收容所安置或轉介至相關遊民服務機構輔導予以暫
      安置。暫安置期間以三個月為限，‧‧‧」，台北縣遊民
      收容輔導處理要點第二條、第五條分別定有明文。黃永昌
      經被告台北縣政府所屬社會局以疑似罹患精神疾病、身心
      障礙而遊蕩需人照顧為由，轉介安置於被告民富教養院，
      該安置行為本身即屬即時強制之公權力行為，由安置機構
      為之，其性質並無改變。而被告民富教養院為一財團法人
      ，基於上開私法契約，受被告台北縣政府所屬社會局之指
      示，協助執行安置行為，自屬國家賠償法第四條第一項所
      定「受託行使公權力之人」。
    2.查被告民富教養院所屬人員於執行受被告台北縣社府所屬
      社會局委託代為執行安置黃永昌之公權力執務時，應注意
      黃永昌須24小時專人照護，並無不能注意之情事，經疏未
      注意，放任黃永昌一人獨自坐處客廳沙發上，致黃永昌乘
      機離院致溺水身亡，則被告民富教養院所僱用之員工顯有
      過失，且與黃永昌死亡間，有相當因果關係，有如前述，
      則被告台北縣政府依國家賠償法第四條第一項、第二條第
      二項之規定，自應就被告民富教養院執行安置職務人員之
      過失，負賠償責任甚明。是縱被告台北縣政府上開抗辯係
      屬真實，除突顯其安置程序通報系統之不健全外，並無從
      解免其賠償責任。
八、關於「(三)原告己○○請求之殯葬費用，是否均屬必要？原告
    戊○○、庚○○請求之慰撫金是否有過高情事？」及「(四)原
    告戊○○、庚○○就本件損害之發生，是否與有過失？」之
    爭點部分：
    (一)按公務員於執行職務行使公權力時，因故意或過失不法侵
      害人民自由或權利者，國家應負損害賠償責任。公務員怠
      於執行職務，致人民自由或權利遭受損害者亦同。又按受
      委託行使公權力之團體，其執行職務之人於行使公權力時
      ，視同委託機關之公務員。受委託行使公權力之個人，於
      執行職務行使公權力時亦同。國家賠償法第二條第二項、
      第四條第一項分別定有明文。再按受僱人因執行職務，不
      法侵害他人之權利者，由僱用人與行為人連帶負損害賠償
      責任。民法第一百八十八條第一項前段明文規定。被告民
      富教養院係受被告台北縣府所屬社會局執行安置職務之團
      體，其所僱用執行安置職務人員，於執行保護、照顧黃永
      昌職務時，既未注意放任黃永昌一人獨自坐處客廳沙發上
      ，致黃永昌乘機離院致溺水死亡，則原告主張依民法第一
      百八十八條第一項前段請求被告民富教養院、依國家賠償
      法第二條第二項之規定請求被告台北縣政府為損害賠償，
      即屬有據。玆就原告所主張之損害及其金額，審究如下：
    1.殯葬費用：
    (1)按不法侵害他人致死者，對於支出醫療及增加生活上需要
      之費用或殯葬費之人，亦應負損害賠償責任。民法第一百
      九十二條第一項定有明文。又殯葬費為收殮及埋葬費用，
      其賠償範圍應以實際支出之費用，並斟酌被害人當地之習
      俗、被害人之身分、地位及生前經濟狀況決定之。
    (2)查原告己○○主張其為黃永昌支出殯葬費用26萬1170元，
      業據提出全立禮儀有限公司治喪明細表之影本一紙附於本
      院卷第18頁可憑。惟本院審究被害人黃永昌之身分、地位
      及生前經濟狀況，並其係採用火葬方式，認該明細表中關
      於司儀費用3000元、大鼓亭6000元、樂西隊7500元、鮮花
      山1 萬3500元、功德3 萬元、扛夫4 千800 元、代支紅包
      小費8000元，非屬必要，應予剔除外，其餘18萬8370元均
      屬必要之殯葬費用。原告黃梅月請求被告給付，在18萬
      8370元之範圍內，為有理由，應予准許，逾此範圍之請求
      ，為無理由，應予駁回。
    2.精神慰撫金：
    (1)按不法侵害他人之身體、健康、名譽或自由者，被害人雖
      非財產上之損害，亦得請求賠償相當之金額，民法第一百
      九十五條第一項前段定有明文。查被告所屬人員因過失致
      黃永昌死亡，原告戊○○、庚○○為黃永昌之父、母，從
      而，渠等依民法上開規定請求被告賠償其非財產上損害，
      洵屬有據。又按慰撫金之多寡，應斟酌雙方之身分、地位
      、資力與加害之程度及其他各種情形核定相當之數額，其
      金額是否相當，自應依實際加害情形與被害人所受之痛苦
      及雙方之身分、地位、經濟狀況等關係決定之。
    (2)查原告戊○○係20年9 月7 日出生，現年73歲，初中畢業
      ，係自耕農，名下有數筆土地，年收入約三十萬元，原告
      庚○○係33年10月7 日出生，現年60歲，不識字，為家庭
      主婦等情，業據原告戊○○、庚○○分別陳明，並據提出
      活期存款存摺之影本一份、土所有權狀之影本四紙為證。
      原告羅國賢名下有房屋一筆、土地一筆，亦有稅務電子閘
      門財產所得調件明細表一份附於本院卷第202 、203 頁可
      憑。本院審酌上開原告戊○○、庚○○之年齡、教育程度
      、社會地位、資力等情形，並黃永昌係家屬將其接回家中
      照料期間，於原告照顧中自家中走失，因身上無任何可資
      辨識身分之文件，亦無其罹有躁鬱症之處置建議資料，造
      成安置照護上之困難，並被告民富教養院係受被告台北縣
      政府所屬社會局委託代為安置身心障礙者之公益機構，此
      次臨時受託緊急保護安置黃永昌，因疏未善加保護、照料
      黃永昌，致黃永昌乘機離院進入池塘慘遭滅頂，並被告台
      北縣政府所屬社會局於身心障礙者之安置上者，與各相關
      單位之聯繫欠缺通報系統，致無從追蹤、監督安置機構關
      於安置業務之執行等情，認原告戊○○、庚○○各請求非
      財產上損害賠償二百萬元，猶屬過高，應各以五十萬元為
      適當。
    (二)按損害之發生或擴大，被害人與有過失者，法院得減輕賠
      償金額，或免除之。重大之損害原因，為債務人所不及知
      ，而被害人不預促其注意或怠於避免或減少損害者，為與
      有過失。前二項之規定，於被害人之代理人或使用人與有
      過失者，準用之。民法第217 條定有明文。查黃永昌依中
      華民國殘障手冊所載係極重度智障，且罹有躁鬱症，顯無
      處理自身事務之能力，原告應為其法定代理人。而黃國昌
      原長期安置於陽明教養院，經原告於九十二年九月十日帶
      回家中照顧，原告戊○○、庚○○明知黃永昌智能不足，
      外出人身易生危險，且罹有躁鬱症，須服用藥劑以控制病
      情，應妥善照護，竟未加注意，致黃永昌於同年月十三日
      自家中走失，因身上無辨識之證件，造成被告安置照護上
      之困難，以致發生事故，則原告戊○○、庚○○於本件事
      故之發生，顯亦與有過失，應減免被告各百分之五十之賠
      償責任。是原告黃梅月、戊○○、庚○○得請求被告賠償
      之金額，應各為9 萬4185元、25萬及25萬元。
九、查被告台北縣政府與被告民富教養院，係基於不同之債務發
    生原因，僅因相關法律關係偶然競合，就同一內容之給付，
    對於原告各負全部給付義務，因一債務人給付，他債務人即
    同免其責任，為不真正連帶之債務。從而，原告己○○、戊○○、庚○○基於民法第188 條第1 項前段規定，請求被告
    民富教養院給付，及依國家賠償法第2 條第2 項之規定請求
    被告台北縣政府為國家賠償，分別在9 萬4185元、25萬元及
    25萬元之範圍內，為有理由，應予准許，並依不真正連帶債
    務之性質，諭知如主文第三項所示。逾上開範圍之請求，即
    無理由，應予駁回。
十、假執行之宣告：
    兩造均陳明願供擔保，聲請宣告假執行及免為假執行，經核
    原告勝訴部分尚無不合，爰分別酌定相當擔保金額准許之。
    原告敗訴部分，其假執行之聲請即失所附依，應併與駁回之
    。被告此部分免為假執行宣告之聲請，亦無宣告之必要，附
    此敘明。
十一、本件事證已臻明確，兩造其餘主張陳述及所提之證據，經
      審認後認無礙勝負之判斷，爰不一一論列，附此敘明。
十二、結論：原告之訴為有理由，依民事訴訟法第79條、第390
      條第2 項、第392 條第2 項，判決如主文。
中　　華　　民　　國　　94　　年　　1 　　月　　11　　日
                  民事第三庭    法　官　陳麗玲
以上正本係照原本作成
如對本判決上訴，須於判決送達後20日內向本院提出上訴狀
中　　華　　民　　國　　94　　年　　1 　　月　　11　　日
                                書記官  顧嘉文
